最高法院刑事判決　　　　　　　　　　　　　　　九十三年度台上字第二五六七號
　　上訴人　台灣高等法院檢察署檢察官
　　被　告　甲○○○
　　　　　　乙 ○ ○
　　　　　　　　　　　民國九.
右上訴人因被告等偽造文書案件，不服台灣高等法院中華民國九十年六月二十一日第
二審判決（九十年度上訴字第一五五二號，起訴案號：台灣台北地方法院檢察署八十
八年度偵字第一七二二四、一七四六三、一七八二一、一八０二八、一九０一０、一
九四五五、一九八三九、二０二一九、二一一二０、二三五０七、二三六五四號），
提起上訴，本院判決如左：
    主  文
原判決關於乙○○罪刑部分撤銷。
乙○○部分公訴不受理。
其他上訴駁回。
    理  由
一、甲○○○部分：
按刑事訴訟法第三百七十七條規定，上訴於第三審法院，非以判決違背法令為理由，
不得為之。是提起第三審上訴，應以原判決違背法令為理由，係屬法定要件。如果上
訴理由狀並未依據卷內訴訟資料，具體指摘原判決不適用何種法則或如何適用不當，
或所指摘原判決違法情事，顯與法律規定得為第三審上訴理由之違法情形，不相適合
時，均應認其上訴為違背法律上之程式，予以駁回。本件原判決認定被告甲○○○、
乙○○係夫妻，於民國八十五年六月間至八十八年四月間，以甲○○○為會首，在台
北縣新店市○○街九號住處，先後召集原判決附表一所示之民間互助會，乙○○則負
責聯繫會員、計算並收取會款等工作。至八十六年九月二十日起，被告等即共同基於
意圖為自己不法所有之概括犯意，利用會員未到場競標之機會，先後冒用原判決附表
二「被冒標會員」欄所示會員之名義，偽造依習慣足以為表示標取會款用意證明之標
單，參與競標，致被冒標會員及其他活會會員陷於錯誤，如數交付會款，共詐得新台
幣（下同）六百二十五萬五千七百元，足以生損害於各該被冒標之會員等人。迨八十
八年七月初，上開互助會均已停標，被告等仍先後向會員蘇瑞心、馬淮嶺詐稱同月十
一日已開標，使其不疑，匯款至乙○○帳戶內，共詐得十三萬八千元等情，因而撤銷
第一審之判決，改判仍論處甲○○○共同連續行使偽造私文書，足以生損害於他人罪
刑（併宣告緩刑），已綜合全部卷證資料，敘明其所憑之證據及認定之理由，並以甲
○○○否認犯罪所持之辯解為不足採，予以指駁綦詳。所為論敘，俱有卷存之證據資
料可資覆按，從形式上觀察，並無判決違背法令之情形存在。按有罪判決書所記載之
事實，如已明示刑罰法令中犯罪構成要件之基本事實，而足為適用法律及論罪科刑之
依據者，即與法定程式無違。又刑事訴訟法第三百七十九條第十款所稱應於審判期日
調查之證據而未予調查之判決違背法令，係指與待證事實有重要關係，在客觀上確有
調查之必要性，因事實審法院未予調查，致影響於判決之結果，而應為不同之判決者
而言。本件互助會會員馮呂菊鳳、李彭瑞玉、申順生（即「申媽媽」）及馬淮嶺參加
之互助會，除原判決附表二所示被冒標之部分外，是否尚有其他會次被冒標？周廣為
之互助會有無被冒標？卷內資料不盡明瞭，判決內已說明其斟酌取捨而應予摒除之理
由（見原判決第五面第三行至第六面第一行），按諸刑事訴訟法第一百五十四條第二
項所定證據裁判原則，洵屬適法。且檢察官於原審審判期日，並未主張馮呂菊鳳等人
尚有其他被冒標之互助會，原審審判長命就事實及法律為辯論時，亦僅泛稱：「請依
法判決」一語（見原審卷第三一二頁），對於是否尚有起訴效力所及之其他部分，則
未置一詞加以陳明；而原判決依其合法確認之事實，既足資為適用法律及論罪科刑之
基礎，雖未再行傳訊馮呂菊鳳等人，查明其參加互助會之會數及被冒標之情形，殊不
影響於甲○○○應負連續行使偽造私文書之罪責，客觀上自無調查之必要性，尤與公
平正義之維護及被告之利益無涉，不得任意指摘為違法，而執為第三審上訴之合法理
由。再，緩刑之宣告，旨在獎勵自新，祇須合於刑法第七十四條所定之條件，法院本
有自由裁量之職權。原判決認甲○○○所諭知之刑，以暫不執行為適當，併予宣告緩
刑四年，緩刑期內付保護管束，已詳敘其審酌之理由，核屬原審裁量職權之適法行使
，不生違背法令之問題。又裁判上一罪案件之重罪部分得提起第三審上訴，輕罪部分
雖不得上訴，依審判不可分原則，第三審法院亦應併予審判，但以重罪部分之上訴合
法為前提，如重罪部分之上訴為不合法，第三審法院既應從程序上予以駁回，無從為
實體上判決，對於輕罪部分自無從適用審判不可分原則，併為實體上審判。上訴意旨
指摘原判決關於甲○○○偽造文書（即冒標）部分，與法律規定得為第三審上訴理由
之違法情形，不相適合，其上訴為違背法律上之程式，應予駁回，則詐欺部分（即上
訴意旨所指甲○○○於經濟能力惡化後，仍召集原判決附表一編號二十三、二十四號
所示之互助會，並於倒會後，向許月嬌收取會款，涉犯刑法第三百三十九條第一項詐
欺罪部分），自不得提起第三審上訴，併應駁回之。
二、乙○○部分：
按被告死亡者，應諭知不受理之判決，刑事訴訟法第三百零三條第五款定有明文；又
被告在第二審判決後，第三審上訴中死亡者，依同法第三百九十八條第三款規定，第
三審法院應撤銷第二審判決，就該案件自為判決。本件被告乙○○所犯共同連續行使
偽造私文書罪部分，原（第二）審法院於九十年六月二十一日撤銷第一審科刑判決，
改判後，經檢察官提起第三審上訴，嗣乙○○於九十二年一月十六日死亡，有台中縣
豐原市戶政事務所除戶戶籍謄本可稽。依首開規定，應由本院將原判決關於乙○○罪
刑部分撤銷，並諭知不受理之判決。
據上論結，應依刑事訴訟法第三百九十七條、第三百九十八條第三款、第三百八十七
條、第三百零三條第五款、第三百九十五條前段，判決如主文。
中　　　華　　　民　　　國　　九十三　　年　　　五　　　月　　 十九 　　日
                              最高法院刑事第四庭
                                  審判長法官  紀  俊  乾
                                        法官  黃  正  興
                                        法官  陳  東  誥
                                        法官  魏  新  和
                                        法官  林  秀  夫
      右正本證明與原本無異
                                              書  記  官
中　　　華　　　民　　　國　　九十三　　年　　　五　　　月　　二十一　　日
                                                                        Ａ
